【裁判字號】    99,聲,2024
【裁判日期】    990726
【裁判案由】    聲請解除限制出境
【裁判全文】
臺灣高等法院刑事裁定                  99年度聲字第2024號
聲  請  人  甲○○
聲  請  人  乙○○
共      同
選任辯護人  朱柏聰律師
上列被告因聲請解除限制出境案件，本院裁定如下：
    主  文                                                                
聲請駁回。
    理  由                                                                
一、本件聲請人甲○○、乙○○聲請意旨略以：
（一）緣聲請人甲○○及乙○○遭原審判決徒刑尚未定讞，本案
      刻正上訴並由鈞院依法審理中。聲請人等前雖曾聲請鈞院
      解除限制出境處分，惟斯時因案件尚未進入實質審理，故
      未獲鈞院准許解除該等強制處分。然基於下述理由，聲請
      人甲○○及乙○○甚望鈞院得速解除限制出境之強制處分
      ，茲說明如下：
  、按最高法院91年台抗字第467號及88年台抗字第166號等刑
      事裁定所明示，「法院在決定是否對被告實施限制出境之
      處分時，應先考量本案中被告之地位與角色、犯行輕重、
      犯後應訊態度、是否有逃匿躲避之可能等情事，籍資保全
      訴訟程序調查證據之順利進行，即日後可能之刑罰執行。
      若被告雖犯罪嫌疑重大，但確無逃亡藏匿之可能，則不應
      僅以案件之類型據予裁定限制被告出境，否則即有違人民
      所受憲法所保障之行動遷徙自由。」。
  、依一審卷證及二審審理證人所得資訊可知，聲請人等確僅
      係受雇於樂吉美公司擔任公司信託部一員，雖頭銜為經理
      ，但信託部中幾乎所有同仁頭銜皆為經理，例如同案被告
      許許媄婕、芳若蘭、徐展新、何永傑、郭美束、廖力泓、
      王淑燕、李寶彩等，且聲請人之工作內容，僅負責處理簡
      單的書面簽約事宜。因此，雖然聲請人掛名經理，但由所
      負責之工作內容（參聲證1、聲請人等所留存之工作記錄
      ），可知，聲請人等與一般公司之基層行政員工相同，皆
      由主管（即參聲證1、會議記錄中LEE李超敏）層層節制，
      並由主管訂定工作目標，而在工作目標未達成時，亦有處
      罰機制箝制聲請人等。而聲請人等處理之書面簽約事宜，
      就有如房屋代銷公司中負責簽約的文書小姐之工作性質，
      如房屋銷售中涉及任何詐欺情事，在無積極證據證明文書
      小姐事前知情之下，按常理因文書小姐之位階不高，涉及
      情節應屬輕微或無辜。相同地，樂吉美公司係由公司主管
      訂定銷售產品及制度之訂定、電訪部則負責電約客戶前來
      、由業務部同仁皆待說明產品，並說服其購買產品、由合
      約部打印書面契約，並由客服部處理客戶旋遊代訂等第一
      線服務工作、會計部則負責將收到之款項電匯至國外給
      HMA公司或MAC公司（參聲證2、95年11月l日JASONA.AARO
      CHITWOOD（邱傑生）之調查筆錄），信託部所處理之工作
      性質僅屬行政文書之類性質（參聲證3、94年偵字第17218
      號之96年5月23日林文忠訊問筆錄及聲證4、95年偵字第
      23853號之96年4月20日CHITWOOD JASON AARON（邱傑生）
      訊問筆錄），卻於一審時遭認定涉嫌非輕，致使聲請人等
      莫名因單純任職於外商公司行政工作，而遭認定違反詐欺
      一罪，實屬無辜。而案件審理至今，聲請人等更遭限制出
      境處分，猶如間接凌遲聲請人之名譽及精神狀態，對聲請
      人等自知無辜之人打擊之重，非外人所能明瞭。尚請鈞院
      明鑑。
  、另前已述及，所有與客戶簽約之重要合約內容，包括合約
      價金及客戶擬購置之產品項目等，皆係業務部同仁與客戶
      確定完成後，交由合約部（請注意並非聲請人等任職之信
      託部）打印好合約相關文件後，再由信託部員工與客戶確
      認合約內容，待客戶均了解後完成書面簽約（參聲證5、9
      6年重訴字102號之97年10月30日審判筆錄第79頁至80 頁
      薛仙助證詞及聲證6、96年他字第9214號之96年12月18 日
      訊問筆錄吳沂潔（YOY0）第2頁後段及第3頁後段之證詞）
      ，若客戶於簽約後七日內要求解約並退回款項，信託部仍
      會協助客戶辦理解約退款事宜（參聲證7、倪菲爾一審提
      出之答辯要旨四狀之被證四，即簽署CVC承購合約後解約
      人數統計表及聲證8、客戶解除之合約，另，依聲證7倪菲
      爾提出之答辯要旨狀四狀之被證四證明信託部並不負責協
      助業務部銷售）。在此情形下，縱認定樂吉美公司確有詐
      欺之嫌，而信託部一般員工如聲請人等在處理客戶簽約事
      宜時，由於產品內容及贈品內容並非由信託部說明（係由
      業務部同仁介紹），並無從知曉公司產品涉及詐欺。一審
      判決中，多次引同案被告林文忠之證詞以為佐證，但由林
      文忠證詞可知，其亦係於離開樂吉美公司後，用多個月的
      時間在網絡上和私電告知會員公司詐欺，而要求會員集資
      讓他成立小組，讓他親赴英國查證概念計劃公司，在沒有
      實質證據和英國官方，或非官方機構的支援，私下調查後
      ，方對於樂吉美公司之五年現金回饋贈品之真實性提出質
      疑（參林文忠於一審97年9月18日審判筆錄之證詞及林復
      宏律師於一審97年12月18日審判筆錄之證詞），也才有後
      續本案發生。此事後查證過程剛好可以證明當時任職於樂
      吉美公司之人，對於樂吉美公司所提供之產品，或五年現
      金回饋贈品之真實性，皆深信不疑。再者，樂吉美公司在
      台營運多年，林文忠僅於樂吉美公司與其業務主管謝明叡
      共事半年，即能通曉全公司的運作和產品，令人懷疑其證
      詞之可信度，而謝明叡到庭亦供述，其所共事的信託部同
      仁為王淑燕（參一審98年1月10日審判筆錄第33頁證詞）
      ，並不包括聲請人等，因此林文忠所供述的該小組運作方
      式，皆與聲請人等所認知之日常工作程序有所不同，而一
      審判決認定聲請人等與其他人等有所犯意聯絡，係多處引
      用林文忠之證詞，此亦可用以證明一審判決，就此認定聲
      請人等涉犯詐欺並非適法，尚請鈞院明鑑。
  、另外，一審判決中亦提出以教育訓練完成後新進員工，即
      與其他樂吉美員工達成犯意聯絡之理論。聲請人等需直言
      ，一審判決上述邏輯需建立在樂吉美公司由招募人員開始
      就是以「非法詐欺公司」自居，並於教育經練時即與新進
      員工坦言樂吉美公司工作內容，以詐欺為中心。然，就一
      審迄今，所有到案被告所述及之教育訓練皆未敘及上開內
      容，因此，聲請人等認為一審判決此認定有嚴重之錯誤，
      亦即，如鈞院認為樂吉美公司販售CVC產品，贈所五年現
      金回饋等涉及詐欺且信託部員工亦同涉其罪，判決中應明
      確掌握公司高層何時告知信託部員工該等產品為不實之產
      品，而信託部包括聲請人等仍執意配合公司進行簽約，才
      為是理（參99年6月10日審判筆錄第9頁，謝明叡曾到庭證
      稱樂吉美公司之內部訊息溝通係透過主管告知，因此欲查
      證此部份，可要求樂吉美公司提供所有信託部每周會議之
      會議記錄，輕易完成）。然一審判決非由此究，而僅套用
      上開錯誤邏輯，即泛稱公司員工於教育訓練完成，即與公
      司其餘員工達成犯意聯絡，聲請人等認此推論不僅錯誤，
      且有藉該錯誤邏輯，規避對於信託那人員犯意聯絡立證之
      嫌。
  、由前開聲證一會議紀錄可知，信託部每週主持會議之人為
      主管LEE（其中文姓名為李超敏），所有信託部之一般員
      工，皆須服從李超敏之指示，而所完成文件，聲請人等尚
      需向本案已被判無罪之鄭竹嵐（其英文石為JESSICA）報
      告，由其轉交李超敏（參聲證1、樂吉美公司信託部2004
      年10月12日會議記錄第6點）。聲請人等欲強調者乃，聲
      請人等之決策位階，不論是在公司內部或部門內，皆非屬
      主管級（經理一職係掛名，前已說明），而前開說明，有
      關一審判決有關犯意聯絡部分，亦已呈現一審判決對於犯
      意聯絡之認定，有嚴重瑕疵（即使由常理觀之，公司高層
      如以公司為主體詐欺客戶，非不得已，亦不會讓部屬知悉
      ，否則樂吉美公司員工前後達數百人，只要有一人舉發公
      司，就無法繼續經營下去，此焉有是理，因此合理判斷樂
      吉美公司，縱算真涉嫌詐欺，亦僅主管高層可能知悉，而
      負責行政文書簽約工作的聲請人等，從非決策高層，此前
      已說明不擬贅述）。聲請人等非任職於公司之決策幹部，
      兼且亦非重要員工，聲請人等始終並無任何犯罪意識或不
      法意圖，亦無逃亡藏匿之可能及必要，予以限制出境之處
      分並無需要。
  、據悉，鈞院已主動將同為本案被告等數人解除限制出境之
      處分，惟由該等解除限制出境名單觀之，許媄婕、徐展新
      、何永傑、廖力泓及王淑燕等人，與聲請人等皆為信託部
      之員工（亦同掛名經理），而許媄婕一審遭判刑3年6個月
      ，鈞院今同意將其解除出境處分，由聲請人等一審判決刑
      期與許媄婕等人相較，或刑期較輕（聲請人乙○○一審判
      刑2年2個月）或相當（聲請人甲○○一審判刑3年10個月
      ），加之一審判決中，對吾等信託部員工為何認定犯罪之
      論述皆無不同，在二審審理尚進行中之今日，如鈞院認已
      可予許媄婕等人解除限制出境處分之空間，聲請人等應亦
      至少可爰同此理，並聲請解除限制出境處分，此尚不論本
      次解除限制出境之名單，亦有一審刑責判決較重之業務部
      楊慧芬（刑期4年6個月）。另，與聲請人同屬信託部之方
      若蘭，審理至今從未遭法院限制出境處分，及同屬信託部
      王淑燕之主管許水蓮，自一審至今皆無判罪（參99年4月
      29日審判筆錄王淑燕之證詞），此皆使聲請人等無從理解
      ，相關強制處分之作成原因，此一併敘明。
（二）綜上所述，請速解除對聲請人等限制出境處分，以障權益
      云云，並提出：聲證l、樂吉美公司信託部之會議記錄影
      本3份、倪菲爾寄發之Email乙份及會議記錄清單；聲證2
      、95年11月l日JASON AARON CHITWOOD（邱傑生）之調查
      筆錄影本乙份；聲證3、94年偵字第17218號之96 年5月23
      日林文忠訊問筆錄影本乙份；聲證4、95年偵字第23853號
      之96年4月2O日CHITWOOD JASO1N AARON（邱傑生）訊問筆
      錄影本乙份；聲證5、96年重訴字102號之97年10月30日審
      判筆錄影本乙份；聲證6、96年他字第9214號之96年12月
      18日訊問筆錄吳沂潔（YOYO）影本乙份；聲證7、倪菲爾
      一審提出之答辯要旨四狀之被證四，即簽署CVC承購合約
      後解約人數統計表；聲證8、樂吉美公司之客戶解約名單
      為證。
二、按限制被告之住居，其目的在輔助具保、責付之效力，以保
    全審判之進行及刑罰之執行。是以對具保、責付並限制住居
    之被告，有無繼續限制其住居之必要，當以此為考量。而限
    制出境，依其性質，應為限制住居處分之一，法院是否限制
    被告出境，其審酌之情形亦同（參見最高法院91年度臺抗字
    第467 號裁定意旨）。復按，國民涉有重大經濟犯罪或重大
    刑事案件嫌疑，經權責機關通知限制出國者，應不予許可或
    禁止其出國，入出國及移民法第6 條第1 項第5 款定有明文
    。內部政及法務部並依該法第6 條第5 項之授權，訂定「重
    大經濟犯罪或重大刑事案件不予許可或禁止出國認定標準」
    （下稱「認定標準」）之法規命令，該認定標準第2 條第1
    款明定涉有刑法第339 之詐欺罪嫌，被害人數30人以上或被
    害金額或所獲利益新臺幣（下同）3 千萬元以上，列為該標
    準之重大經濟犯罪；另涉有銀行法第125 條罪嫌，斟酌當時
    社會狀況，足以危害經濟發展，破壞金融安定者，亦列為該
    標準之重大經濟犯罪，認定標準第4 條第8 款復有明文。
三、本院查：
（一）本件原審以聲請人即被告甲○○、乙○○與另被告詹彼得
      （PETER DONLD JAMES）等人，涉有刑法第339條第1項之
      詐欺取財罪及銀行法第125條第1項、第3項等罪嫌，有其
      等於警詢、偵查中之供述，證人林俊寬等之證述，以及內
      政部警政署刑事警察局資訊室查詢資料、華南商業銀行龍
      江分行95年11月21日（95）華龍存第150號函暨附件、行
      政院公平交易委員會95年11月23日公法字第0950010152號
      函暨附件、L.G. M職員名冊、扣案REWARDCERTIFICARE-RE
      GIST RATION FORM（現金回饋申請表或回饋證明登記表）
      、扣案自行印製由MAC公司出具之承諾書、扣案之回饋憑
      證、確認書、扣押物品清單所列扣押物品、證人張世昌提
      供之會員權益包3盒、證人李明賢等提供資料等證據為證
      （詳見起訴書第11頁至第30頁），足認被告溫銘基等人犯
      罪嫌疑重大；另斟酌渠等所涉嫌之銀行法第125條第1項、
      第3項罪嫌，乃為最輕本刑3年以上有期徒刑之罪，被告等
      33人均極有可能出境後滯外不歸，而使本院審理程序難以
      進行，故被告溫銘基等人都有為限制出境之強制處分的必
      要；復以被告甲○○、乙○○與另被告劉穎谷等人，為我
      國國民，既涉有刑法第339條第1項之詐欺取財罪及銀行法
      第125條第1項、第3項等罪嫌，且犯罪嫌疑重大，又本件
      被害人數在442 人以上，被害金額及所獲利益則至少有1
      億4千8百萬餘元（參見起訴書附表），是被告甲○○、乙
      ○○與另被告劉穎谷等依前開「認定標準」，係涉有「重
      大經濟犯罪」，亦甚明確，因之審酌相關情形，亦認為有
      依入出國及移民法第6條第1項第5款規定，通知境管單位
      限制出國之必要，而在96年12月18日裁定（臺灣臺北地方
      法院96年度重訴字第102號）均應予限制出境，以上各情
      ，觀之卷內所附前開資料及裁定書甚明。
（二）又原審經審理後，以聲請人甲○○涉犯共同以犯詐欺罪為
      常業罪及普通詐欺罪（86罪），罪證明確，在98年3月31
      日判處合併後為有期徒刑3年6月，被聲請人乙○○亦犯有
      共同以犯詐欺罪為常業罪及普通詐欺罪（86罪），罪證明
      確，亦在98年3月31日判處合併後為有期徒刑2年2月，此
      亦有原審判決書附卷可稽，足見聲請人犯罪嫌疑重大。再
      者，原審判決後，不惟聲請人不服原審判決提起上訴，檢
      察官亦不服原審對聲請人所為之判決，亦提起上訴，並指
      聲請人亦犯有違反銀行法第125條之罪，目前由本院繫屬
      審理中，聲請人甲○○及乙○○二人在前開公司中復職司
      「信託部主管（經理）」之職。是聲請人之前開限制出境
      之原因，目前顯仍存在，在本院審理終結之前，仍有限制
      其出境之必要，是其聲請解除出境之限制，難認為有理由
      ，自應予駁回。
四、據上論斷，應依刑事訴訟法第220 條，裁定如主文。
中    華    民    國    99    年    7     月    26    日
            刑事第十六庭審判長法  官  陳晴教
                              法  官  王詠寰
                              法  官  許增男
以上正本證明與原本無異。
如不服本裁定，應於收受送達後五日內向本院提出抗告狀。
                              書記官  廖麗蓮
中    華    民    國    99    年    7     月    27    日

司法院資訊處製作；財團法人民間司法改革基金會備份。
